臺灣高雄地方法院民事裁定　　　　　　　95年度家抗字第65號
再 抗 告人　甲○○
代　理　人　王國傑律師
失　蹤　人　乙○○
當事人間聲請死亡宣告前之公示催告事件，再抗告人對於民國96
年4 月23日本院95年度家抗字第65號第二審裁定，提起再抗告，
本院裁定如下：
  主  文
再抗告駁回。
再抗告程序費用新臺幣壹仟元由再抗告人負擔。
  理  由
一、按，「抗告法院之裁定，以抗告不合法而駁回者，不得再為
    抗告。但得向原法院提出異議。」、「前項異議，準用民事
    訴訟法第484 條第2 項及第3 項之規定。」、「除前2 項之
    情形外，對於抗告法院之裁定再為抗告，僅得以其適用法規
    顯有錯誤為理由，並經原法院之許可者為限。」、「前項許
    可，以原裁定所涉及之法律見解具有原則上重要性者為限。
    」、「民事訴訟法第436 條之3 第3 項、第4 項及第436 條
    之6 之規定，於第3 項之抗告準用之。」，非訟事件法第45
    條定有明文。而所謂適用法規顯有錯誤，係指確定裁判違背
    法規或現存判例解釋者，或抗告法院所為之裁定，就其取捨
    證據自行確定之事實，適用法規所持法律上判斷顯有錯誤而
    言；至抗告法院認定事實錯誤，或就當事人提出之事實或證
    據疏於調查或漏未斟酌，僅生調查證據是否妥適或裁定不備
    理由之問題，均與適用法規顯有錯誤有間，有最高法院63年
    台上字第880 號判例及71年台再字第210 號判例之意旨可資
    參照。又所謂原則上之重要性，係指該再抗告事件所涉及之
    法律問題，意義重大而有加以闡釋之必要者而言。故當事人
    對於抗告法院之裁定再為抗告，如以其違背法令為理由，對
    於該裁定如何違背法令，應有具體之指摘，否則，其再抗告
    即難認為合法，自應依上開非訟事件法第45條第5 項準用民
    事訴訟法第43 6條之3 第3 項之規定裁定駁回其再抗告。
二、再抗告意旨略以：
（一）原審駁回抗告人之抗告，無非以：司法院73年11月14日（
      73）廳民1 字第852 號函復臺高院之見解，認民法第8 條
      第3 項所視定之「特別災難」，僅限於風災、戰爭、海難
      等由自然或外在力量威脅生命之天災人禍而言。而本件經
      向交通部中央氣象局及行政院海岸巡防署函查結果，本件
      船舶「日揚五號」可能失蹤期間之海域，並無法證明確曾
      有何風災、海難等特殊災難情事發生，亦未接獲其他船舶
      失聯之報案紀錄，並謂本件僅能證明失蹤人在海上之失蹤
      原因不明，而無充足之證據證明失蹤人係遭遇風災、海難
      等自然或外在力量威脅生命之天災人禍而引起之失蹤。因
      此，本件未符合民法「特別災難」之要件，故本件公示催
      告聲請不應准許而駁回抗告人之抗告云云。
（二）惟民法第8 條第3 項所規定之「特別災難」，僅係概括規
      定，就其範圍及定義如何，民法並未特別規定，因此關於
      特別災難如何解釋及適用範圍之解釋，即及法律見解之原
      則重要性，而依司法院上開函令之見解，如無法證明有何
      風災、戰爭及海難等特別災難之介入，即無本條之適用。
      但民用航空法第98條規定，就航空器失事所致之失蹤死亡
      宣告期間，無論航空器是否曾遭遇戰爭、亂流或機械故障
      而致失蹤，均僅為6 個月。故就航空器之失事，失蹤人因
      身處特殊之境域，無須證明有風災、戰爭及海難等特別災
      難介入，依常理即可推斷失蹤人生存機會渺茫，而有短期
      死亡宣告之適用。本件失蹤人所在之船舶已於海上失蹤沈
      沒，其情形是否可類推適用航空器失事之情形，倘其生存
      機會同屬渺茫，則是否仍須證明有風災、戰事及海難等特
      別災難存在，其就民法第8 條第3 項短期死亡宣告之適用
      ，具原則上之重要性，足供後續相類案件一體適用。茲就
      「特別災難」，此項不確定法律概念在本件船難個案之適
      用，應如何解釋，其牽涉原審駁回抗告之裁定是否有不適
      用民法第8 條第3 項，或適用不當之錯誤。從而，就本件
      再抗告自應准許，以維再抗告人之權益。
（三）本件失蹤人所在之船舶已在海上失蹤，即係足為死之災難
      ，屬特別災難，理由說明如下：(1)民法第8 條第3 項之規
      定，雖就特別災難並無明文解釋或規範，然本條項將失蹤
      期間縮短為一年之立法意旨，乃因「生存可能性甚為渺茫
      」。(2)又船員隨船出航在海上，所能賴以維生之資源，如
      油量、糧食、衣物種種均僅在船上，且十分有限。又茫茫
      大海中，無飲用水，亦無任何維生之食物，海上之溫度不
      僅日夜溫差大，且海水溫度均較陸地甚低許多，亦即海上
      生存環境惡劣，在海上人船失蹤者，其生存可能性極微渺
      茫，足證海上失蹤本質上即屬所謂之海難，應屬民法第8
      條第3 項特別災難之範疇。(3)因此，本件船舶連同船員一
      併失蹤，經一段時間搜救卻無獲後，因船上物資油料耗盡
      ，船舶勢必沈沒致船員失蹤在海上。而海上生存環境之惡
      劣，其生存機會甚為渺茫，基於舉輕以明重之法理，在海
      上失蹤自應認為發生海難，而屬特別災難，始符合立法者
      當初縮短失蹤期間，乃基於生存可能性渺茫之立法意旨。
      且於比較法上德國失蹤法、日本民法，均有將此種「足為
      死亡原因之災難」，別於一般失蹤情形處理之立法，應足
      為參考。
（四）基於現今科技發達、容易確認死亡，失蹤期間亦採縮短之
      立法趨勢，故民法第8 條第3 項在適用上，就此「特別災
      難」不確定法律概之概括規定，自應採擴張解釋，將本件
      經搜救無獲，而人船均在海上失蹤之情形，認已發生海難
      。
（五）民法第8 條第3 項就特別災難採概括規定，本不限制災難
      之種類，其立意及優點即係能將各種災難類型，配合其災
      難之實際情形，並順應社會變遷，為適當之解釋適用。因
      此將本件在海上失蹤之情形，解釋為特別災難，乃符合上
      開法條之立法意旨。
（六）又參諸花蓮一號的個案事實，本件與花蓮一號人船失蹤但
      原因不明之事件，並無不同，實不應給予差別待遇，而在
      法律適用上將本件認為非特別災難，否則，即有影響法律
      之安定性，令一般人民無所適從，且嚴重影響人民身份及
      財產上之權利。
（七）本件船舶之失蹤，絕非走私所致，乃屬明確可證之事實。
      蓋因本件失蹤人於台灣有妻子兒女，聲請人即是失蹤人之
      子，失蹤人並無任何走私之動機。因此，本件船舶勢必因
      為遭遇海上風浪有無法抵禦等情事，致來不及求救，亦無
      資源可供救援之情形下沈沒，並使本件船員及船舶迄今均
      無法尋獲。
（八）綜上所述，基於民法就特別災難採概括規定之立意，於遇
      有失蹤之公示催告或死亡宣告之具體個案上，自應以失蹤
      造成之生存可能性作為認定特別災難之依據。故原審裁定
      以本件失蹤原因未經證明有具體之風災、戰爭或失火等事
      變，故非特別災難，屬對民法第8 條第3 項所加法明文以
      外限制外，與該法律之規定，亦有未合，自有適用民法第
      8 條第3 項不當之違誤。
（九）至關於船舶航海時所致之失蹤，參考比較法上之規定，現
      今失蹤期間縮短之趨勢，以及我國民法、航空法與船員法
      之立法意旨，本件人船均在海上失蹤之事故，無論其原因
      為何，是否確係經證明沈沒，均應基於海上生存環境之惡
      劣所致生存可能性甚為渺茫之因素，認為是民法上所規定
      之特別災難。
（十）從而，原審裁定以其向交通部中央氣象局及行政院海岸巡
      防署函查結果，本件船舶「日揚五號」可能失蹤期間之海
      域，並無法證明卻曾有何風災、海難等特殊災難情事發生
      ，亦未接獲其他船舶失聯之報案紀錄，即謂本件不符合民
      法第8 條第3 項規定，故無一年短期期間之適用，但本件
      確有船難發生，為不爭之事實，原裁定誤以為必須證明有
      特殊災難存在，始有短期死亡宣告之適用，實有不適用民
      法第8 條第3 項規定或適用不當之適用法規顯有錯誤之情
      事，自應予以廢棄匡正之。為此，爰提起本件再抗告，請
      求廢棄原裁定，並准予失蹤人乙○○為死亡宣告前之公示
      催告等語。
三、經查，本件再抗告人對原裁定再為抗告，雖泛稱原裁定有上
    開違背法令等理由，惟核其再抗告意旨所載之上開內容，均
    係就原裁定如何取捨證據、認定事實之職權行使指摘其為不
    當，並就原裁定已論斷者，泛言未論斷，而未具體表明有如
    何違背法令之處，或有消極不適用何一法規或判例或違背何
    種具體之經驗法則之違法，及依訴訟資料合於該違背法令之
    具體事實，依首開法條之規定及說明，其再抗告即非合法，
    不應許可，應予駁回。
四、據上論結，本件再抗告為不合法，依非訟事件法第45條第5
    項、第21條第2 項、第24條第1 項，民事訴訟法第436 條之
    3 第3 項、第95條、第78條，裁定如主文。
中　　華　　民　　國　　96　　年　　10　　月　　29　　日
                    家事庭審判長法  官  廖家陽
                                法  官  楊佩蓉
                                法  官  郭文通
上為正本係照原本作成
如不服本裁定應於送達後10日內向本院提出再抗告狀，並繳納裁
判費新台幣1,000 元。
中　　華　　民　　國　　96　　年　　10　　月　　29　　日
                                書記官  張琇晴
